臺灣高等法院刑事判決
110年度上易字第1179號
上  訴  人  
即  被  告  張志群




上列上訴人即被告因違反毒品危害防制條例案件，不服臺灣桃園
地方法院109 年度審易字第2118號，中華民國110年2月25日第一
審判決（起訴案號：臺灣桃園地方檢察署109 年度撤緩毒偵字第
524 、525 、526 、527 、611 號），提起上訴，本院判決如下
：
    主  文
原判決撤銷。
本件公訴不受理。
    理  由
一、公訴意旨略以：被告甲○○前因施用毒品案件，經送觀察、
　　勒戒後，認無繼續施用毒品之傾向，於民國103 年9 月17日
　　執行完畢釋放，並經臺灣桃園地方檢察署（下稱桃園地檢署
 　 ）檢察官以103 年度毒偵緝字第336 號為不起訴處分確定。
　　詎仍不知悔改，復基於施用第二級毒品之犯意，分別於108
　　年4 月3 日上午8 時許、4 月19日某時、5 月3 日某時、5
　  月10日至11日某時、6 月29日至30日某時許，在桃園市○○
　　區○○街00巷00○0 號住處內，以將甲基安非他命置於玻璃
　　球內點燃吸食其煙霧之方式，施用甲基安非命。因認被告所
　　為5 次施用甲基安非他命之行為，均涉犯毒品危害防制條例
　　第10條第2 項之施用第二級毒品罪嫌。
二、毒品危害防制條例修正後之解釋、適用：
  ㈠按訴訟條件乃欲為實體判決所應具備之條件，法院對於訴訟
　　條件有無欠缺，不問訴訟程度如何，得依職權調查之。起訴
　　之程式違背規定者，應諭知不受理之判決，刑事訴訟法第30
　　3 條第1 款定有明文。次按施用第一、二級毒品為犯罪行為
　　，毒品危害防制條例第10條設有處罰規定。故施用第一、二
　　級毒品者，本應科以刑罰。惟基於刑事政策，對合於一定條
　　件之施用者，則依同條例第20條之規定，施以觀察、勒戒及
　　強制戒治之保安處分。109 年1 月15日修正公布、同年7 月
　　15日施行之毒品危害防制條例第20條第3 項規定，犯第10條
　　之罪於觀察、勒戒或強制戒治執行完畢釋放後，3 年後始再
　　犯者，不論其行為係在新法施行生效前或施行生效後所為，
　　依修正後第35條之1 規定，法院應依修正後第20條第1 、2
　　項之規定（即應先觀察勒戒或強制戒治）處理，其修法理由
　　謂：施用毒品者具「病患性犯人」之特質，並參諸世界各國
　　之醫療經驗及醫學界之共識，咸認施用毒品成癮者，其心癮
　　甚難戒除，如觀察、勒戒或強制戒治執行完畢釋放後，3 年
　　後始再有施用第一級、第二級毒品之行為者，足見其有戒除
　　毒癮之可能，宜再採以觀察、勒戒方式戒除其身癮及以強制
　　戒治方式戒除其心癮之措施，為能放寬觀察、勒戒或強制戒
　　治制度之適用時機，以協助施用者戒除毒癮，爰修正第3 項
　　。同條例第23條第2 項亦配合修正為「觀察、勒戒或強制戒
　　治執行完畢釋放後，3 年內再犯第10條之罪者，檢察官或少
　　年法院（地方法院少年法庭）應依法追訴或裁定交付審理。
　　」可知本次修法對於施用毒品者施以觀察勒戒、強制戒治，
　　或依法追訴（或裁定交付審理）之適用範圍，係確立初犯為
　　具「病患性犯人」之特質應先經一完整之醫療處置，3 年內
　　再犯者應依法追訴（或裁定交付審理），3 年後再犯則應裁
　　定觀察勒戒，以協助施用者戒除毒癮。次按本次修正之毒品
　　危害防制條例第20條第3 項及第23條第2 項，雖僅將原條文
　　之再犯期間由「5年」改為「3年」，惟鑑於採取傳統刑事機
　　構式處遇，將施用毒品者當作「犯人」處理，其施用人數及
　　再犯率仍高，將施用毒品者監禁於監獄內，僅能短期間防止
　　其接觸毒品，因慣用毒品產生之「心癮」根本無法根除，並
　　慮及毒品條例施行多年累積之戒毒經驗及實效，暨逐步擴充
　　之醫療、戒癮機構、專業人力、社區支援系統等資源，尤以
　　本次毒品危害防制條例第24條修正，擴大檢察官對施用毒品
　　者附條件緩起訴處分之範圍，使其能視個案具體情形給予適
　　當多元社區處遇。準此，本次修正後對於施用毒品者之思維
　　，自應與時俱進，擺脫以往側重於「犯人」身分之處罰，著
　　重其為「病患」之特質，並以「治療」疾病為出發點，重新
　　評價前揭所謂「3 年後再犯」之意義。基於憲法保障人民之
　　生存權，及根據每個國民生存照顧需要提供基本給付之理念
　　，為協助施用毒品者戒除毒癮復歸社會，對於經監獄監禁處
　　遇後仍再犯之施用毒品者，更應恢復以機構內、外之治療協
　　助其戒除毒癮。此即本次修正毒品危害防制條例第20條第3
　　項關於施用毒品者所謂「3 年後再犯」係何所指之立法真諦
　　。換言之，除檢察官優先適用毒品條例第24條命附條件緩起
　　訴處分處遇（不論幾犯，亦無年限）外，對於施用毒品初犯
　　者，即應適用第20條第1 項、第2 項為機構內之觀察、勒戒
　　或強制戒治；若於上開機構內處遇執行完畢釋放後，「3 年
　　內再犯」者，依第23條第2項規定，應依法追訴；倘於「3年
　　後再犯」，自應再回歸到傳統醫療體系機構內重為觀察、勒
　　戒或強制戒治之治療。是對於戒除毒癮不易者，唯有以機構
　　內、外處遇及刑事制裁等方式交替運用，以期控制或改善其
　　至完全戒除毒癮。綜上，現行毒品危害防制條例既認施用毒
　　品者具有「病患性犯人」特質，強調「治療勝於處罰」、「
　　醫療先於司法」，對於第20條第3 項及第23條第2 項所謂「
　　3 年後（內）再犯」，自應跳脫以往窠臼，以「3 年」為期
　　，建立「定期治療」之模式。準此，第20條第3 項規定中所
　　謂「3 年後再犯」，只要本次再犯（不論修正施行前、後）
　　距最近1 次觀察、勒戒或強制戒治執行完畢釋放，已逾3 年
　　者，即該當之，不因其間有無犯第10條之罪經起訴、判刑或
　　執行而受影響（最高法院刑事大法庭109 年度台上大字第38
　　26號裁定意旨參照）。末按法院於解釋、適用本次毒品危害
　　防制條例上開修正條文時，允宜遵循醫療專業及刑事政策，
　　保障施用毒品者為病患性犯人之健康權，兼顧保護社會安全
　　及恪遵正當法律程序，確保法治國公平法院之具體實現。又
　　本於權力分立原則，法院對檢察官職權行使，應予以尊重，
　　雖非謂不得為適度之司法審查，惟對於施用毒品者本次所犯
　　如距最近1 次觀察、勒戒或強制戒治執行完畢釋放後，已逾
　　3 年者，檢察官既得本於立法者所賦與之職權裁量是否聲請
　　法院裁定觀察、勒戒或為命附條件（現行法僅能附命完成戒
　　癮治療）緩起訴處分之多元化處遇，即聲請法院裁定機構內
　　之觀察、勒戒並非檢察官所得採取之唯一途徑，法院自不能
　　僭越檢察官之職權，逕對施用毒品者裁定應予觀察、勒戒或
　　強制戒治。雖修正後之毒品條例第35條之1 第2 款規定：「
　　審判中之案件，由法院或少年法院（地方法院少年法庭）依
　　修正後規定處理；依修正後規定應為不起訴處分或不付審理
　　之裁定者，法院或少年法院（地方法院少年法庭）應為免刑
　　之判決或不付審理之裁定。」另該條款之立法說明亦謂：「
　　若該等案件於修正施行前已繫屬於法院或少年法院（地方法
　　院少年法庭）者，『為求程序之經濟，法院或少年法院（地
　　方法院少年法庭）應依修正施行後之規定處理，即應依職權
　　為觀察、勒戒或強制戒治之裁定』」等語，似欲透過立法說
　　明由法院依職權裁定觀察、勒戒或強制戒治，以替代第20條
　　第1 項、第2 項所定應由檢察官提出觀察、勒戒或強制戒治
　　之聲請，惟修正後毒品條例第23條第2 項係以「觀察、勒戒
　　或強制戒治執行完畢釋放後，3 年內再犯」為其追訴條件，
　　被告前既未曾接受觀察、勒戒等處遇，自無從適用該規定予
　　以追訴處罰，仍應適用修正後毒品條例第20條第1 項規定辦
　　理。若檢察官之「起訴之程序違背規定」，法院當不能「為
　　求程序之經濟」便宜行事，而應嚴守程序上之正義，尊重檢
　　察官之裁量權，並保障施用毒品者能獲得妥適並完善治療或
　　其他有利戒毒途徑處遇之機會。職此，法院自不得逕依前揭
　　同條例第35條之1 第2 款後段規定，遽予認定有應為不起訴
　　處分之情形，而依職權為觀察、勒戒或強制戒治之裁定以補
　　正訴訟條件。訴訟條件已有欠缺，依前揭同條例第35條之1
　　第2 款規定立法說明所揭示之理由，亦無從治癒，檢察官對
　　被告未經觀察勒戒逕行提起公訴，應認其起訴程序違背規定
　　，依刑事訴訟法第303 條第1 款規定，為不受理之判決，始
　　為適法。　　
  ㈡次按現行毒品危害防制條例對於施用第一級或第二級毒品罪
　　者，進入司法程序之戒癮治療方式，係採取第20條第1 項、
  　第2 項規定「觀察、勒戒或強制戒治」及第24條第1 項所定
　　「附命緩起訴」雙軌制，其目的同在給予施用毒品者戒毒自
　　新機會。是以，被告倘同意參加「戒癮治療」，並由檢察官
　　採行「附命緩起訴」方式，且完成「附命緩起訴」所採用之
　　戒癮治療完畢，自毋庸復行採取「觀察、勒戒或強制戒治」
　　方式，重啟戒除毒癮以代替刑罰之處遇程序，且當被告完成
　　「附命緩起訴」之戒癮治療，事實上已接受等同「觀察、勒
　　戒或強制戒治」執行完畢釋放之處遇（最高法院109 年度台
　　非字第76號判決意旨參照）。從而，行為人縱經檢察官為附
　　命緩起訴，若未完成戒癮治療，究與觀察、勒戒或強制戒治
　　業經完整之治療療程不同，無法補充或替代上開醫療處置，
　　即難與已接受觀察、勒戒或強制戒治執行完畢之處遇等同視
　　之，而應再予觀察、勒戒之機會，方為適法。　　　
三、經查：被告前因施用毒品案件，經原審法院裁定送觀察、勒
　　戒後，認無繼續施用毒品之傾向，於103 年9 月17日執行完
　　畢釋放出所，並經桃園地檢署檢察官以103 年度毒偵緝字第
　　336 號為不起訴處分確定；復於前開觀察、勒戒執行完畢釋
　　放3 年後，於108 年4 月3 日、4 月19日、5 月3 日、5 月
　　10日至11日、6 月29日至30日，施用第二級毒品，經桃園地
　　檢署檢察官以108 年度毒偵字第2146、3132、3133、3477、
　　4419號案件為附命完成戒癮治療之緩起訴處分，並於108 年
　　8 月29日確定，緩起訴期間為108 年8 月29日至110 年1 月
　　28日；被告於緩起訴期間內，再犯販賣、施用毒品罪嫌經檢
　　察官提起公訴，並經桃園地檢署檢察官撤銷前開所宣告之緩
　　起訴處分，提起本件公訴，有本院被告前案紀錄表、各該緩
　　起訴處分書、撤銷緩起訴處分書附卷可稽。是被告未依規定
　　完成毒品戒癮治療之程序，上開緩起訴處分經撤銷後，應回
　　復未為緩起訴處分之狀態，則被告於本件108 年4 月至6 月
　　間，再犯5 次施用第二級毒品犯行，距其最近1 次犯施用毒
　　品罪經依法觀察、勒戒及強制戒治執行完畢釋放之103 年9
　　月17日，已逾3 年，揆諸前揭說明，仍應依修正後之毒品危
　　害防制條例第20條第3 項、現行第24條等規定，由檢察官基
　　於一次性之整體規劃而重啟處遇程序，視被告個案情形，是
　　否適合「觀察、勒戒或強制戒治」或給予「附命完成戒癮治
　　療緩起訴處分」之機會。檢察官未及審酌有無對被告附命完
　　成戒癮治療之緩起訴處分之可能，逕予起訴，法院無從替代
　　檢察官為上開合義務性之裁量處遇，應認其起訴程序即屬違
　　背規定，原審未予適用新法諭知不受理之判決，而逕為諭知
　　被告有罪之實體判決，顯有不適用法則之違法。被告上訴執
　　此指摘原判決不當，依上開說明，並非無據，原判決既有上
　　開可議之處，自屬無可維持，應由本院將原判決予以撤銷改
　　判，諭知不受理之判決。至被告施用第一級、第二級毒品犯
　　行是否符合毒品危害防制條例第20條、第23條、第24條等規
　　定，檢察官仍得本於職權，具體審酌個案情節，裁量聲請法
　　院裁定觀察、勒戒或為附命完成戒癮治療之緩起訴處分，抑
　　或為其他適法處理，附此敘明。
據上論斷，應依刑事訴訟法第369 條第1 項前段、第364 條、第
303 條第1 款，判決如主文。
本案經檢察官崔秉君提起公訴，檢察官張秋雲到庭執行職務。
中　　華　　民　　國　　110 　年　　9 　　月　　15　　日
                  刑事第十七庭  審判長法　官  鄭水銓
                                      法　官  李世華
                                      法　官  黃雅芬
以上正本證明與原本無異。
不得上訴。
                                      書記官  駱麗君
中　　華　　民　　國　　110 　年　　9 　　月　　15　　日